【裁判字號】    99,台上,2248
【裁判日期】    990415
【裁判案由】    違反證券交易法
【裁判全文】
最高法院刑事判決            九十九年度台上字第二二四八號
上  訴  人  甲○○
選任辯護人  陳明律師
上  訴  人  乙○○
選任辯護人  陳建中律師
            吳春美律師
            徐沛然律師
上列上訴人等因違反證券交易法案件，不服台灣高等法院中華民
國九十八年十二月二十四日第二審判決（九十八年度上重訴字第
四０號，起訴案號：台灣台北地方法院檢察署九十四年度偵字第
九一００、〈以下原判決漏列〉二一四一八號，九十五年度偵字
第一七二九九號），提起上訴，本院判決如下：
    主  文
上訴駁回。
    理  由
按刑事訴訟法第三百七十七條規定：上訴於第三審法院，非以判
決違背法令為理由，不得為之。是提起第三審上訴，應以原判決
違背法令為理由，係屬法定要件，如果上訴理由書狀並未依據卷
內訴訟資料，具體指摘原判決不適用何種法則或如何適用不當，
或所指摘原判決違法情事，顯與法律規定得為第三審上訴理由之
違法情形，不相適合時，均應認其上訴為違背法律上之程式，予
以駁回。本件原審經審理結果，認為上訴人甲○○、乙○○二人
違反證券交易法等犯行之罪證明確，因而撤銷第一審關於甲○○
、乙○○二人部分之科刑判決，改判均論甲○○、乙○○以共同
違反有價證券之募集、發行、私募或買賣，不得有虛偽、詐欺或
其他足致他人誤信之行為之規定罪，各處有期徒刑壹年陸月，併
科罰金新台幣壹佰萬元；均減為有期徒刑玖月，併科罰金新台幣
伍拾萬元，並諭知罰金如易服勞役之折算標準。另論甲○○以連
續違反公司經理人，獲悉發行股票公司有重大影響其股票價格之
消息時，在該消息未公開前，不得對該公司在證券商營業處所買
賣之股票，買入或賣出之規定罪（下稱內線交易罪），處有期徒
刑陸月，減為有期徒刑月。甲○○部分並定應執行有期徒刑拾
壹月，併科罰金新台幣伍拾萬元，並諭知罰金如易服勞役之折算
標準。已詳敘調查、取捨證據之結果及憑以認定犯罪事實之心證
理由。且就甲○○否認犯內線交易罪所辯各節認非可採，予以論
述及指駁。甲○○上訴意旨略稱：(一)、依原判決第二十五頁至第
二十六頁之說明，顯認內線交易罪之成立，不以行為人主觀上有
獲利意圖或客觀上有獲利行為為要件，惟於第四十頁至第四十一
頁之說明，卻又認內線交易罪係以行為人利用內部消息，買賣公
司股票以圖利之行為作為規範之對象，是行為人主觀圖利意圖與
客觀圖利行為，應屬內線交易罪之構成要件。就該罪之成立，主
觀上是否需具備圖利意圖及客觀上是否有圖利行為，其前後認定
標準不一，有判決理由矛盾之違法。且主觀上圖利意圖係證券交
易法第一百五十七條之一之構成要件，原判決將主觀要件排除，
逕認甲○○犯內線交易罪，適用法規顯有未當。又原判決認定「
甲○○證稱：係因要支付李天堯當初承諾之報酬，有資金需求而
出售股票，惟為避免向證交所（即台灣證券交易所股份有限公司
）報備之麻煩，而以每日九張之數量出售等語，固非全然虛構」
，則甲○○主觀上顯無內線交易之犯罪故意，自不應成立該罪。
原判決竟予論罪，適用法規顯有未當。(二)、檢察官係以第一審法
院諭知緩刑不當為由提起第二審上訴，並未指摘第一審判決有何
採證認事用法或量刑等足以影響判決本旨之不當或違法，而構成
應予撤銷之具體事由，依最高法院九十七年度台上字第四三七七
號判決要旨，檢察官之上訴顯不合法律上之程式，原審竟為實體
上審理之判決，有法院受理訴訟不當之違法。又檢察官之上訴既
不合法，第一審判決亦無適用法規不當之違法，原審竟將第一審
諭知之緩刑宣告撤銷，顯有違背不利益變更禁止原則之違法。(三)
、原判決對於財務報告不實部分，於主文諭知「共同違反有價證
券之募集、發行、私募『或』買賣，不得有虛偽、詐欺『或』其
他足致他人誤信之行為」，就甲○○犯罪態樣究係為何，未明確
諭知；對於內線交易部分，主文未就「買入或賣出」之要件予以
明確諭知，均有違罪刑法定主義。又原判決事實欄對於財務報告
不實部分，認定甲○○與賴家慶（係陽慶電子股份有限公司〈下
稱陽慶公司〉前董事長，已歿，業經第一審判決公訴不受理確定
）僅有有價證券之募集、發行行為，而無有價證券私募、買賣行
為；對於內線交易部分，僅敘及甲○○有「賣出股票」之行為，
是原判決顯有事實與主文互相矛盾之違法。(四)、原判決犯罪事實
二部分，其理由僅臚列相關證據清單，並未就其取捨證據及形成
心證之判斷理由予以記載，有判決不備理由之違法。(五)、依原判
決事實欄之記載，甲○○係於民國九十二年十一月十三日接任陽
慶公司總經理，惟原判決認定甲○○違反商業會計法之時間，均
在甲○○擔任總經理之前（易而得股份有限公司及香港星聯網路
科技有限公司為九十二年六月三十日至同年十二月間，創冠科技
有限公司及宏倫科技有限公司為九十二年九月間至同年十二月間
，兆勗企業有限公司、無線加速資訊公司、祐盟實業股份有限公
司及浚鴻企業有限公司為九十二年八月間至同年十一月間），其
事實之記載互有矛盾。又商業會計法第七十一條係身分犯，九十
二年十一月十三日甲○○擔任陽慶公司總經理之前，非陽慶公司
之負責人、主辦或經辦會計人員，顯無從涉犯商業會計法第七十
一條犯行，原判決有適用法則不當之違法。(六)、依卷證資料所示
，賴家慶本人及起訴書所認賴家慶所使用之人頭戶，其中部分有
參與認購陽慶公司發行之有價證券，該等人既為賴家慶所使用之
人頭戶，其參與認購陽慶公司發行之有價證券自不可能有陷於錯
誤之情形。原判決將賴家慶本人及其使用之人頭戶所認購陽慶公
司發行之有價證券，認有陷於錯誤之情事，進而認定陽慶公司不
法募集發行有價證券高達新台幣（下同）十五億二千二百萬元，
顯與卷證資料不符，採證自屬違法等語。乙○○上訴意旨略以：
(一)、原判決認定公開說明書記載內容虛偽，無非以不實之財務預
測以及九十二年上半年財務報告為據。惟依最高法院九十五年度
台上字第二三八五號民事判決見解，財務預測並非公開說明書「
主要內容」，即不該當於證券交易法第三十二條之規定，乙○○
自不負同法第一百七十四條相關刑責。又查卷內相關資料，並無
事證證明九十二年上半年財務報告不實或乙○○對此知情。故原
判決所判定之罪名，與所採之證據及論斷之理由不相適合，有判
決理由矛盾之違法。(二)、財團法人中華民國證券櫃檯買賣中心（
下稱櫃檯買賣中心）九十三年五月二十七日（九三）證櫃上字第
一四七三二號函載明「其申請股票上櫃至九十二年第三季財務報
告尚未發現有虛偽或隱匿之情事」，則原判決將之列為證據，認
定九十二年上半年財務報告不實，有判決理由矛盾之違法。(三)、
原判決於犯罪事實二之(四)中，先認定賴家慶於九十二年八月起至
十一月間製造交易假象，開立不實發票予兆勗企業有限公司等，
顯然該等假交易最早所影響者僅為九十二年下半年之財務報告；
惟其後竟又認定將該不實交易記載於「九十一年財務報告」，復
有判決理由矛盾之違法。(四)、依櫃檯買賣中心九十三年五月二十
七日（九三）證櫃上字第一四七三二號函及同年十月十四日（九
三）證櫃上字第二七七八五號函，陽慶公司上櫃過程並無不法。
原判決所認定記載於九十一年財務報告之不實交易，勢必影響九
十二年上櫃過程之合法性，惟原判決所非難者僅為陽慶公司上櫃
後增資、發行可轉換公司債部分，並未指摘陽慶公司上櫃有何不
法之處。原判決既未指摘九十二年上櫃過程有何不法，卻又質疑
上櫃所必須審查之九十一年財務報告不實，亦有判決理由矛盾之
違法云云。惟查：(一)、原判決援引本院九十一年度台上字第三０
三七號判決意旨，旨在說明內部人於知悉重大消息後，於該消息
公開前買賣股票，其犯罪即已成立，至於是否有藉該交易獲利或
避免損失之主觀意圖，則非所問等情。而陽慶公司與遠東航電科
技股份有限公司（下稱遠東航電科技公司）於九十三年一月三十
一日解除策略聯盟合作關係之事，屬重大影響陽慶公司股票價格
之消息，陽慶公司本應於事件發生後二日內向投資大眾公布。然
甲○○於九十三年一月三十日知悉上述消息，於該消息未公開前
之九十三年二月二日起至九十三年三月三日止，連續出售陽慶公
司股票。其雖辯解略以係因要支付李天堯當初承諾之報酬，有資
金需求而出售股票，惟為避免報備之麻煩，而以每日九張之數量
出售等情，然甲○○於知悉重大消息後賣出股票，其犯罪即已成
立，所辯並非可採等情。至於原判決另引述七十七年一月二十九
日增訂證券交易法第一百五十七條之一之立法理由，說明所謂「
重大消息」，應係指「未公開，但會公開」之消息，如某一事實
始終皆不公開，此事實對於證券市場並不會發生任何股價波動之
影響，知悉此事實之人縱有買入或賣出股票之情形，亦無從藉此
「圖利」，故揆諸立法意旨，非屬「未公開，但會公開」之事實
，應非證券交易法第一百五十七條之一第一項之規範客體等由，
係就甲○○被訴自九十二年十二月二日至九十三年一月三十日止
連續出售陽慶公司股票之行為，認為不構成犯罪，理由為陽慶公
司雖於九十三年四月二十七日，在公開資訊觀測站發布：「九十
二年度財務報表虧損約六億多元，對本公司九十二年度的財務報
表發生重大影響」、「本公司因後期銷貨退回及生產不順，產生
存貨呆滯損失」等消息，然陽慶公司生產之ＧＰＳ（全球衛星定
位系統）產品於九十二年十二月十日未通過ＣＥ認證（銷售歐盟
國家產品之品質認證）之事，尚不足以認定係屬重大影響陽慶公
司股票價格之消息。而陽慶公司與遠東航電科技公司解除策略聯
盟合作關係一事，係於九十三年一月三十日方成立。又北京天維
網連公司停止與陽慶公司雙模卡合作關係之事，亦無證據證明甲
○○於九十三年三月三日最後出售陽慶公司股票前即已知悉。即
並無證據證明甲○○與吳光華（係賴家慶之理財顧問，業經原審
維持第一審諭知無罪之判決確定）、賴家慶就買賣陽慶公司股票
之事有相互交換意見或有何意思聯絡等。前後所為論斷，於法並
無不合。甲○○上訴意旨任意指摘原判決前後認定標準不一，將
主觀要件排除，有理由矛盾及適用法則不當之違法云云，並非合
法之上訴第三審理由。(二)、檢察官以第一審判決宣告甲○○、乙
○○緩刑不當為由提起上訴，原判決已於理由詳細說明緩刑之宣
告，除應具備一定條件外，並須有可認為以暫不執行刑罰為適當
之情形，始得為之，且此固屬法院裁判時得依職權裁量之事項。
惟行使此項裁量職權時，須符合客觀上之適當性、相當性及必要
性之價值要求，不得逾越，用以維護刑罰之均衡。而證券市場首
重誠信，一般投資人對公司營運狀況本處於資訊極不對等狀態，
端賴各該公司誠實提供正確之經營狀況資料以為投資之判斷，且
上櫃、上市公司集資龐大，若有虛偽情事將影響眾多投資人之權
益，故為保護一般投資人，自應對於公司負責人、經理人、財務
主管人員嚴格要求遵守規則，以免其恣意妄為，損害廣大因信賴
其財務報告而投資之投資人。而甲○○、乙○○等以調高財務預
測有關製造業績良好之假象，企圖吸引投資大眾投資意願。二度
使用不實財務報告併入現金增資及發行公司債申請資料遞交主管
機關審查，致其陷於錯誤，分別函准予公開發行募集資金。繼之
將不實內容財務報表接續使用於現金增資及發行可轉換公司債之
公開說明書中交付予不特定投資大眾，又在公開資訊觀測站公布
自結財務數字及年度財務預測中，隱瞞虛偽交易造成虧損之事實
，偽稱陽慶公司營運結果，誤導投資大眾，使投資大眾陷於錯誤
，誤認該公司營收良好且獲利豐厚而交付款項以參與認購該公司
發行之有價證券，陽慶公司因此不法募集發行有價證券合計高達
十五億二千二百萬元。嗣陽慶公司九十二年度發行之無擔保可轉
換公司債雖均全部贖回，然仍有認購上開現金增資發行新股之投
資人因其財報不實而受有損害，且係被動應銀行依信託契約要求
提前清償，所付贖回清償款項均源於陽慶公司，與甲○○、乙○
○等人何涉，認為第一審基此認甲○○、乙○○等人俱有悔意，
且認為以暫不執行刑罰為適當，而諭知緩刑，顯有未洽。以檢察
官上訴認第一審諭知緩刑不當，為有理由，將原判決關於甲○○
、乙○○部分撤銷改判，並未宣告緩刑。經核並無上訴意旨指摘
之違背不利益變更禁止原則之違法。又本院九十七年度台上字第
四三七七號刑事判決係就該案之第二審上訴並未具備具體理由，
第二審以不合法律上程式不經言詞辯論，予以駁回，上訴第三審
之意旨僅以請求諭知緩刑為唯一理由，是其上訴違背法律上之程
式，予以駁回。與本件情形並不相同，無從比附援引。甲○○上
訴意旨執此指摘，亦非合法之第三審上訴理由。(三)、原判決認定
甲○○所為，係犯修正前商業會計法第七十一條第一款商業負責
人以明知不實之事項而填製會計憑證罪，及九十三年四月二十八
日修正前證券交易法第一百七十四條第一項第一款、第三款、第
五款之於依證券交易法第三十條規定募集、發行有價證券，申請
審核時為虛偽記載罪；於公開說明書記載虛偽內容罪；發行人於
依法規定之帳簿、表冊、財務報告之內容為虛偽記載罪、違反九
十五年一月十一日修正前證券交易法第二十條第一項，而應依九
十三年四月二十八日修正前同法第一百七十一條第一款之規定處
斷。所犯上開各罪間，有方法目的牽連關係，依修正前刑法第五
十五條後段規定，應從較重之證券交易法第一百七十一條第一款
之罪處斷。在事實記載「明知有價證券之募集、發行，不得有虛
偽、詐欺或足致他人誤信之行為，發行人於帳簿、表冊、傳票等
，亦不得有虛偽記載情事，有價證券之募集、發行，於申請審核
及公開說明書亦不得為虛偽之記載」等情，且於主文諭知甲○○
「共同違反有價證券之募集、發行、私募或買賣，不得有虛偽、
詐欺或其他足致他人誤信之行為」，已就甲○○犯罪態樣明確諭
知。至於原判決主文諭知甲○○「連續違反公司經理人，獲悉發
行股票公司有重大影響其股票價格之消息時，在該消息未公開前
，不得對該公司在證券商營業處所買賣之股票，買入或賣出之規
定」部分，於事實與理由欄已分別記載認定甲○○在消息未公開
前連續出售股票所憑之證據，甲○○上訴意旨謂原判決未就甲○
○犯罪態樣明確諭知，有事實與主文矛盾之違法云云，尚有誤會
。另原判決事實二並未認定甲○○有「私募或買賣」，就事實二
內線交易罪僅敘及甲○○有賣出股票之行為，而於主文分別諭知
「私募或買賣」、「買入」之部分，縱屬贅列，然可以裁定更正
，亦不影響判決本旨，不得據為適法之第三審上訴理由。(四)、原
判決理由就其事實二部分之論述，並非僅以臚列相關書證清單為
判斷之依據（見原判決第九至十三頁），尚引述有證人吳林香妹
、謝林細妹、林文淦、宋有為、謝富程、陳文珠、黃秋梅、沈格
至、蔡惠瑤、張銘豊、劉嘉如、楊翠萍等人於法務部調查局或偵
查中之陳述，與甲○○、乙○○之自白，又上開證據均於審判期
日逐一提示由甲○○與其選任辯護人表示意見（見原審審判期日
筆錄），原判決雖未逐一詳細記載並論述相關證據之內容，然並
不影響判決本旨，核與甲○○上訴意旨所指理由不備之違法情形
尚不相當，仍非適法之第三審上訴理由。(五)、原判決事實雖記載
甲○○係陽慶公司前總經理（九十二年十一月十三日任總經理、
九十四年四月一日接任董事長），然係分就賴家慶、甲○○、乙
○○之任職時間，記載所為犯行，並未認定甲○○之行為時間起
於九十二年十一月十三日之前。至於就甲○○違反商業會計法部
分，原判決已說明「被告甲○○、乙○○與賴家慶就上開犯行，
有犯意聯絡而互推實行，被告甲○○、乙○○、賴家慶另與李宏
富、林文震上開就違反商業會計法、修正前證券交易法第一百七
十四條第一項第五款犯行，有所犯意聯絡而互推實行，為共同正
犯（各共犯對於各該公司不具商業負責人特定關係者，依修正前
刑法第三十一條第一項規定，以共同正犯論）」等由，甲○○上
訴意旨未依卷內訴訟資料漫事指摘，顯非適法之第三審上訴理由
。(六)、關於檢察官起訴書事實三所記載由吳光華以賴家慶所提供
之帳戶操縱陽慶公司股票部分，原判決已說明依憑證人沈純瑛、
徐文瑞、徐銀妹、陳文珠、劉善義、賴林玉芬、吳美萍、賴峻祺
、呂秋霞、蘇筱雯、張慧芳、蘇玉美、賴松齡及劉美櫻等人之證
詞，堪認其等確有出借證券帳戶供賴家慶使用，然吳光華係自行
決定買賣陽慶公司股票，而非受賴家慶之具體指示為買進或賣出
。且比對製作櫃檯買賣中心九十三年七月二十三日函附之意見分
析書之證人徐靜如於第一審之證詞，與徐銀妹、沈純瑛、劉善義
自行使用帳戶，與沈純瑛、蘇玉美、吳美萍、賴松齡、賴峻祺、
賴林玉芬、陳文珠、徐文瑞、徐銀妹、蘇筱雯等人，亦另有其他
證券帳戶等情，因認意見分析書將之全部列為賴家慶掌控之人頭
帳戶，是否確實，尚非無疑等旨，所為論斷於法並無不合，甲○
○上訴意旨誤認前揭帳戶均為賴家慶之人頭戶用之以認購陽慶公
司發行之有價證券，進而指摘原判決之認定與卷證資料不符，採
證違法云云，尤非上訴第三審之適法理由。(七)、原判決雖於事實
欄記載賴家慶等人於九十二年六月二十七日調高九十二年度財務
預測，將營業收入由四十五點八億餘元調高至七十九點一億餘元
，製造業績良好之假象，企圖吸引投資大眾投資意願。然認定乙
○○之犯行，係本於陽慶公司虛偽交易資料與乙○○之自白，而
於犯罪事實二之(四)記載「賴家慶……將上開（多筆）不實（虛偽
）交易記載於陽慶公司帳冊、財務報表及九十一（應為九十二）
至九十三年度財務報告。賴家慶、乙○○及甲○○，旋共同基於
犯意聯絡，於同年八月間，二度使用不實之九十二年上半年財務
報告併入現金增資及發行公司債申請資料遞交主管機關（前）財
政部證券暨期貨管理委員會（已改制為行政院金融監督管理委員
會證券暨期貨局）審查，致其陷於錯誤，分別函准予公開發行募
集資金。繼之將前述不實內容之該公司九十二年上半年財務報表
接續使用於現金增資及發行可轉換公司債之公開說明書中交付予
不特定投資大眾，又於九十三年一月三十日，在公開資訊觀測站
公布之九十二年度自結財務數字及年度財務預測中，隱瞞上開虛
偽交易造成虧損之事實，偽稱陽慶公司九十二年度營運結果為年
度財務預測稅前純益五億一千六百七十一萬三千元、年度終了自
結數之稅前純益四億三千二百五十八萬九千元，用以誤導投資大
眾，使投資大眾陷於錯誤，誤認該公司營收良好且獲利豐厚而交
付款項以參與認購該公司發行之有價證券」，並未將財務預測作
為主要內容。乙○○上訴意旨謂原判決以不實之財務預測以及九
十二年上半年財務報告為公開說明書之依據，爭執並無事證證明
九十二年上半年財務報告不實或乙○○對此知情，原判決理由矛
盾且採證違法云云，核係未依卷內訴訟資料而為指摘，不得據為
適法之第三審上訴理由。(八)、櫃檯買賣中心九十三年五月二十七
日（九三）證櫃上字第一四七三二號函，雖於該函說明二之(三)載
述「其申請股票上櫃至九十二年第三季財務報告尚未發現有虛偽
或隱匿之情事」，然於說明三亦記載有「該公司於本年一月三十
日公開九十二年度損益自結數時，未充分考量存貨呆滯與不良品
損失，令本年三、四月已發生或估計將有大量銷貨退回情事，故
九十二年度公開之損益自結數已有重大變動，而該公司未依規定
即時輸入本中心指定之網際網路資訊申報系統，本中心業依規定
處予該公司違約金在案。另該公司未能及時將上開資訊揭露，造
成上述期間內買賣陽慶公司股票之善意投資人權益可能受損，本
中心已將該案移請財團法人證券投資人及期貨交易人保護中心卓
辦」等旨，原判決既將該函列為乙○○不利之證據，自不採關於
其中「其申請股票上櫃至九十二年第三季財務報告尚未發現有虛
偽或隱匿之情事」之記載，此乃採證之當然結果，縱未另加說明
，亦無判決理由矛盾之違法可言。乙○○上訴意旨執此指摘，要
非適法之第三審上訴理由。(九)、原判決事實二(四)所記載之「賴家
慶另於九十二年八月起至同年十一月間為製造交易假象，未徵得
兆勗企業有限公司……，並將上開不實交易記載於陽慶公司帳冊
、財務報表及九十一至九十三年度財務報告」（見原判決第六頁
），其中「九十一」明顯係誤寫（原應為九十二），因與全案情
節及判決主旨不生影響，是該部分瑕疵不足以影響判決結果，本
可更正，乙○○上訴指摘原判決有判決理由矛盾之違法云云，尚
非適法之第三審上訴理由。其餘上訴意旨，經核亦係置原判決所
為明白論斷於不顧，仍持已為原判決指駁之陳詞再事爭辯，及對
於事實審法院取捨證據與自由判斷證據證明力之職權行使，徒以
自己之說詞，任意指摘，難認已符合首揭法定之第三審上訴要件
。其等上訴均違背法律上之程式，應予駁回。
據上論結，應依刑事訴訟法第三百九十五條前段，判決如主文。
中    華    民    國  九十九  年    四    月   十五   日
                      最高法院刑事第九庭
                          審判長法官  邵  燕  玲
                                法官  李  伯  道
                                法官  孫  增  同
                                法官  李  英  勇
                                法官  施  俊  堯
本件正本證明與原本無異
                                      書  記  官
中    華    民    國  九十九  年    四    月   十九   日
                                                       s

司法院資訊處製作；財團法人民間司法改革基金會備份。
